臺灣板橋地方法院民事判決　　　　　　 100年度訴字第1690號
原　　　告　蘇新華
訴訟代理人　曾國龍律師
　　　　　　黃琪雯律師
被　　　告　林國彬
　　　　　　曾于珊
上二人共同
訴訟代理人　林秋松律師
上列當事人間請求清償借款事件，經本院於民國100 年11月4 日
言詞辯論終結，判決如下：
    主  文
被告應連帶給付原告新臺幣壹佰壹拾萬元，並自民國100 年7 月
26日起至清償日止，其中新臺幣陸拾萬元部分，按週年利率百分
之十二，另新臺幣伍拾萬元部分，按週年利率百分之十四點四計
算之利息。
被告應連帶給付原告新臺幣肆拾貳萬壹仟佰陸拾元。
原告其餘之訴駁回。
訴訟費用由被告連帶負擔十分之七，餘由原告負擔。
本判決第一項於原告以新臺幣拾柒萬元供擔保後，得假執行。
但被告如以新臺幣壹佰壹拾元為原告預供擔保，得免為假執行。
本判決第二項於原告以新臺幣壹拾伍萬元供擔保後，得假執行。
但被告如以新臺幣肆拾貳萬壹仟佰陸拾元為原告預供擔保，
得免為假執行。
原告其餘假執行之聲請駁回。
    事實及理由
一、原告起訴主張：
(一)、緣被告林國彬於民國95年4 月24日、95年7 月27日分別向原
    告借款新臺幣（下同）60萬元、50萬元，雙方並約定清償期
    為97年4 月25日、96年1 月31日，按月各應支付1 萬元之利
    息，且均由被告林國彬之配偶即被告曾于珊擔任連帶保證人
    ，並簽立借據及本票各2 紙為證。
(二)、詎料被告林國彬於95年度本應償還原告上開兩筆借款之利息
    共13萬元，然被告僅於95年間償還利息8 萬元，尚餘5 萬元
    無力支付，是雙方便重新約定原按月各應支付利息1 萬元之
    部分，自96年1 月1 日起調降為按月各應支付6 千元，亦即
    上開借款60萬元部分，週年利率降為12％，上開借款50萬元
    部分，週年利率降為14.4％。然被告自96年起迄至100 年3
    月止，僅再支付利息26萬2 千元（亦即利息部分，被告二人
    僅給付共34萬2 千元），其餘積欠款項均未償還分毫，經原
    告百般催討，被告二人均不予理會。被告二人迄今尚欠本金
    110 萬元未償還，積欠之利息部分則如下所述。為此，原告
    乃依民法第474 條第1 項、第478 條、第739 條規定，請求
    被告二人連帶返還如聲明所示金額。
(三)、被告二人應給付之利息部份，說明如下：
、60萬元借款部份：
(1)、借款日為95年4 月24日，利息起算日為95年5 月23日，算至
    95年12月31日，以週年利率20％（即每月1 萬元）計之，此
    部分利息為70,364元。
(2)、另利息起算日自96年1 月1 日起至100 年7 月25日止，以週
    年利率12％（即每月6 千元）計之，此部分利息為406,470
    元。
、50萬元借款部份：
(1)、借款日為95年7 月27日，利息起算日為95年8 月26日，算至
    95年12月31日，以週年利率24％（即每月1 萬元）計之，此
    部分利息為69,889元。
(2)、另利息起算日自96年1 月1 日起至100 年7 月25日止，以週
    年利率14.4％（即每月6 千元）計之，此部分利息為423,95
    0 元。
、以上利息總計為970,673 元，扣除被告二人已支付之利息34
    萬2 千元，被告二人尚應給付原告利息628,673 元【計算式
    ：970,673 －342,000 ＝628,673 】。
(四)、至被告辯稱其曾「以工代償」償還借款及本金，故本金減少
    ，利息亦應減少，且96年間有「以工資代償約6 萬元」，為
    何不算云云，然查：
、按清償人所提出之給付，應先抵充費用，次充利息，次充原
    本；其依前2 條之規定抵充債務者亦同，民法第323 條定有
    明文。是以，原告就被告所清償之金額，依法自先抵充利息
    ，如有餘額，方抵充本金部份，然被告歷年來所償還之數額
    尚不敷抵充完利息部分，又何來「本金減少，利息亦隨之減
    少」之可能，被告所辯，容有誤會。
、按當事人主張有利於己之事實者，就其事實有舉證之責任，
    民事訴訟法第277 條本文定有明文；復按請求履行債務之訴
    ，原告就其所主張債權發生原因之事實，固有舉證之責任，
    若被告自認此項事實而主張該債權已因清償而消滅，則清償
    之事實，應由被告負舉證之責任，此觀民事訴訟法第277 條
    之規定自明，最高法院28年上字第1920號判例意旨參照。原
    告於97年、98年間雖曾委請被告林國彬施作簡單之工程，而
    因此應給付被告之工程款1 萬2,000 元、1 萬7,000 元即直
    接從被告積欠原告之利息中扣除（此即為原告於前100 年5
    月5 日民事支付命令聲請狀中提及「以工代償利息額」之部
    分，故此部分原告已扣除而未請求）。惟就被告抗辯其於96
    年亦有「以工代償6 萬元」等情，原告否認，故應由被告負
    舉證責任。
、另依民法第126 條、第129 條規定，本件兩筆借款之利息最
    早係於95年5 月23日起算，則自該日起算5 年，利息請求權
    應於100 年5 月24日始罹於時效，惟原告於100 年5 月5 日
    即就本件借款及利息部分向鈞院聲請支付命令，依前揭規定
    ，時效應已中斷，故無請求權罹於時效之疑慮。又就法定遲
    延利息部份，原告乃以「支付命令聲請日」後為計算分隔日
    ，更無被告所辯複利不得加入計算之問題等語。
(五)、聲明：被告應連帶給付原告110 萬元，並自100 年7 月26
    日起至清償日止，其中60萬元部分，按週年利率12％，另50
    萬元部分，按週年利率14.4％計算之利息。被告應連帶給
    付原告628,673 元。原告願供擔保，請准宣告假執行。
二、被告則答辯以：
(一)、按利息請求權依民法第126 條規定時效5 年，超過5 年部分
    時效消滅，被告拒絕給付。又利息部份不得再請求利息，否
    則變成複利。又兩造原約定之利息各1 萬元部分，高於法定
    利息上限，原告不得請求，而被告還款超過法定利息上限部
    分，原告應用以抵充本金，不得重複收取。
(二)、被告承認有向原告借款共110 萬元，對於借據及本票各兩張
    之形式及內容真正，以及兩造間有另約定於96年1 月1 日起
    利息降為6 千元等情，均不爭執，但被告林國彬於95年曾還
    款8 萬元，96年還款11萬1 千元，97年還款3 萬2 千元、以
    工代償1 萬2 千元，98年還款6 萬5 千元、以工代償1 萬7
    千元，99年還款2 萬5 千元，以上合計34萬2 千元，乃原告
    所不爭執者。至96年間，原告家中裝潢，由被告林國彬施工
    20日，每日工資3 千元，以工代償6 萬元部分，原告卻未扣
    除，顯不合理，原告雖稱已給付此部分工資云云，但無證據
    提出，被告亦否認有收到此部分工資，故應由原告負舉證責
    任。原告既不否認被告確有至其家中裝潢，則若原告不坦承
    此部分以工代償之事實，鈞院可以到原告家中履勘。另利息
    降為6 千元部分，是兩筆借款利息總計為每月6 千元，不是
    單筆6 千元等語。
(三)、聲明：原告之訴及假執行之聲請均駁回。如受不利判決
    ，願供擔保請准免為假執行。
三、兩造不爭執事項：
(一)、被告林國彬於95年4 月24日、95年7 月27日分別向原告借款
    60萬元、50萬元，並均由被告曾于珊擔任連帶保證人（借據
    上寫連帶借款人等語，係誤載，經兩造同意更正），約定清
    償日為97年4 月25日、96年1 月31日，並約定各按月支付利
    息1 萬元，兩造後同意自96年1 月1 日起，利息調降為每月
    6 千元。對於卷附原證1 至4 之形式及內容真正，均不爭執
    （見本院卷第13至16頁）。
(二)、被告迄今已給付34萬2 千元。
四、本院得心證之理由：
(一)、本件原告為上揭主張，被告則以前揭情詞置辯，是本件爭點
    厥為：被告抗辯已給付之金額除34萬2 千元外，另有以工
    代償6 萬元部分，是否有理？兩造約定自96年1 月1 日起
    利息降為每月6 千元，究竟為兩筆借款共6 千元或兩筆借款
    各6 千元？原告迄今得請求之利息部分數額為多少？被
    告已為清償之部分，得否抵充本金？茲分述如下。
(二)、被告抗辯已給付之金額除34萬2 千元外，另有以工代償6 萬
    元部分，是否有理？
、按稱消費借貸者，謂當事人一方移轉金錢或其他代替物之所
    有權於他方，而約定他方以種類、品質、數量相同之物返還
    之契約。當事人之一方對他方負金錢或其他代替物之給付義
    務而約定以之作為消費借貸之標的者，亦成立消費借貸，民
    法第474 條定有明文。又按當事人主張有利於己之事實者，
    就其事實有舉證之責任，民事訴訟法第277 條前段定有明文
    。次按主張常態事實者，就其事實無庸舉證，主張變態事者
    ，應就變態事實負舉證義務，此為舉證責任分擔原則。本件
    原告對於自己主張之事實（即起訴之借款事實）已盡證明之
    責後，被告對其主張於抗辯之事實，如無確實證明方法或僅
    以空言爭執者，當然認定其抗辯事實之非真正，而應為被告
    不利益之裁判；另主張法律關係存在之當事人，僅須就該法
    律關係發生所須具備之特別要件，負舉證之責任，至於他造
    主張有利於己之事實，應由他造舉證證明。換言之，原告就
    其所主張發生原因之事實，固有舉證之責任，若被告自認此
    項事實而主張該債權已因清償、抵銷或其他原因而消滅，則
    此清償、抵銷或其他原因之事實，即應由被告負舉證之責任
    （有最高法院18年度上字第1679、2855號及同院28年度上字
    第1920判例意旨可參）。
、經查，本件被告林國彬有向原告分兩次借款共110 萬元，而
    由被告曾于珊擔任連帶保證人等情，為兩造所不爭執，業如
    上述，堪以認定，故被告抗辯有關該債務已清償除34萬2 千
    元外，尚有6 萬元之以工代償乙節，依據前揭舉證責任分配
    法則，自應由被告對上開另有清償之事實負舉證責任。次查
    ，被告並未提出任何積極證據證明之，僅以原告並不否認伊
    有至原告家中裝潢，可見確有6 萬元以工代償之情等語置辯
    ，惟查原告業已陳稱：原告固不否認被告林國彬有至其家中
    裝潢，但應給付之工資均已給付，未給付之工資1 萬2 千元
    及1 萬7 千元部分，則均已用來扣抵利息，不在起訴範圍內
    了等語在卷（見本院卷第109 頁），衡諸情理及邏輯經驗法
    則，縱使原告並不否認被告林國彬有至其家中裝潢，亦不能
    直接以此認定被告林國彬對於原告即有多少金額之工資請求
    權存在，況本件被告對於原告已扣抵裝潢工資1 萬2 千元、
    1 萬7 千元部分，並不爭執，益堪認原告所稱非虛，從而，
    自仍應由被告就其抗辯之96年間尚有6 萬元（20個工作天、
    一天工資3 千元）工資代償乙節，負舉證責任。然查被告既
    未提出任何積極證據以實其說，則被告抗辯另有以工清償6
    萬元云云，自難遽採。
(三)、兩造約定自96年1 月1 日起利息降為每月6 千元，究竟為兩
    筆借款共6 千元或兩筆借款各6 千元？
、又兩造對於另有口頭約定自96年1 月1 日起將借款利息降為
    6 千元等情並不爭執，惟原告主張係兩筆借款各降為6 千元
    等語，被告則抗辯是兩筆借款共降為6 千元等語，經查，兩
    造均稱僅係口頭約定，故並無書面證據或其他證人可資提出
    ，是本院審酌系爭兩筆借款係被告林國彬分別於95年4 月24
    日、95年7 月27日先後向原告借款60萬元、50萬元，約定清
    償日亦不同，分別為97年4 月25日、96年1 月31日，且均各
    約定按月分別支付利息1 萬元等情，此有借據兩張附卷可稽
    （見本院卷第13、15頁），是衡諸商業交易慣例，該系爭兩
    筆借款應分別獨立計算，從而，原告主張係兩筆借款各降為
    6 千元等語，與情理較符，堪以採信。
(四)、原告迄今得請求之利息部分數額為多少？
、次查，依原告前開提出之借據兩張，均記載被告就系爭借款
    兩筆，各應按月支付原告利息1 萬元，是換算後相當於60萬
    元部分之年息為20％、50萬元部分之年息為24％，而按約定
    利率，超過週年百分之二十者，債權人對於超過部分之利息
    ，無請求權，民法第205 條定有明文，是原告本件請求被告
    給付有關60萬元借款部分之從95年5 月23日起至95年12月31
    日止按年息20％計算之利息，即無不合，然其請求有關50萬
    元借款部分從95年8 月26日起至95年12月31日止超過年息20
    ％計算之利息，自屬無據。
、準此，本件原告得請求之利息為：
(1)、60萬元借款部份：
(甲)、借款日為95年4 月24日，利息起算日為95年5 月23日，算至
    95年12月31日，以每月1 萬元計之，此部分原告請求之利息
    為70,364元，未逾前開法定最高利率之限制，為有理由。
(乙)、另利息起算日自96年1 月1 日起至100 年7 月25日止部分，
    應以每月6 千元計之，是此部分利息為32萬9 千元【計算式
    ：（4 年×12個月×每月6 千元）+ （6 個月×每月6 千元
    ）+ （每月6 千元÷30天×25天）＝32萬9 千元】。原告請
    求406,470 元云云，逾上開金額部分，為無理由，應予駁回
    。
(2)、50萬元借款部份：
(甲)、借款日為95年7 月27日，利息起算日為95年8 月26日，算至
    95年12月31日，以法定最高利率限制年息20％計之（換算後
    為每月8,333 元，計算式：500000×20％÷12＝8,333 ，元
    以下四捨五入，下同），原告此部分得請求之利息為34,999
    元【計算式：（4 個月×每月8333元）+ （每月8333元÷30
    天×6 天）＝34999 元】。揆諸民法第205 條規定，超過週
    年利率百分之二十之利息，超過部分原告無請求權，是本件
    原告逾上開金額外之請求，並無理由，應予駁回。
(乙)、另利息起算日自96年1 月1 日起至100 年7 月25日止部分，
    應以每月6 千元計之，是此部分利息亦為32萬9 千元【計算
    式：（4 年×12個月×每月6 千元）+ （6 個月×每月6 千
    元）+ （每月6 千元÷30天×25天）＝32萬9 千元】。原告
    請求423,950 元云云，逾上開金額部分，為無理由，應予駁
    回。
(3)、以上96年1 月1 日前之利息兩筆總計為105,363 元【計算式
    ：70,364+34,999 ＝105,363 】，扣除兩造不爭執之被告業
    於95年度給付8 萬元，原告得請求者為25,363元。至於96年
    1 月1 日起至100 年7 月25日止之系爭兩筆借款利息總計則
    為65萬8 千元【計算式：329,000+329,000 ＝658,000 】，
    扣除96年度後被告所另行給付之26萬2 千元（按：26萬2 千
    元加8 萬元即為兩造所不爭執之被告業已給付之34萬2 千元
    ），是原告此部分得請求之利息為39萬6 千元。綜上，原告
    本件得請求之利息為421,363 元【計算式：25,363+396,000
    ＝421,363】，逾此部分之請求，洵屬無據，應予駁回。
(4)、又按清償人所提出之給付，應先抵充費用，次充利息，次充
    原本；其依前二條之規定抵充債務者亦同。民法第323 條定
    有明文。而被告給付之34萬2 千元既不足清償利息部分，業
    如上述，自無充抵本金之可能，是則被告抗辯應有償還到部
    分本金，利息應該相對減少云云，自屬無理。
(五)、綜上所述，本件原告依消費借貸及連帶保證人之法律關係，
    請求被告應連帶給付110 萬元，及自100 年7 月26日起至清
    償日止，其中60萬元部分，按週年利率12％，另50萬元部分
    ，按週年利率14.4％計算之利息；被告應連帶給付421,363
    元部分，為有理由，應予准許，逾上開範圍之請求，則無理
    由，應予駁回。
五、本件判決事證基礎已臻明確，兩造其餘主張、陳述及所提證
    據暨攻擊、防禦方法，經本院審酌後，認與判決結果均無影
    響，爰不一一論述，併予敘明。
六、兩造分別陳明願供擔保請准宣告假執行及免為假執行，經核
    原告勝訴部分，於法尚無不合，爰分別酌定相當之擔保金額
    准許之；至原告敗訴部分，因該部分之訴業經駁回，其假執
    行之聲請亦失所附麗，應併予駁回。
七、結論：原告之訴為一部有理由，一部無理由。爰依民事訴訟
    法第79條、第85條第2 項、第390 條、第392 條，判決如主
    文。
中    華    民    國   100    年    11    月    30    日
                  民事第三庭  法  官  吳金芳
以上正本係照原本作成。
如對本判決上訴，須於判決送達後20日內向本院提出上訴狀。如
委任律師提起上訴者，應一併繳納上訴審裁判費。
中    華    民    國   100    年    11    月    30    日
                              書記官  陳昭綾